臺灣臺中地方法院民事判決　九十一年度家訴字第八一號
　　原　　　告　甲○○
　　被　　　告　乙○○
右當事人間終止收養關係事件，本院判決如左：
    主    文
原告與被告間之收養關係應予終止。
訴訟費用由被告負擔。
    事    實
甲、原告方面：
  一、聲明：
  (一)緣原告於民國九十年二月一日與被告書立收養同意書，並經鈞院認可收養，於
      民國九十年四月十二日辦理戶籍收養登記。原告收養被告之目的乃為貽養天年
      及繼承宗祧，於　鈞院認可收養之調查庭中，　鈞院亦當庭諭知被告應孝順原
      告，被告當庭應允。惟收養後，被告即漸漸露出只為謀取原告財產之心態，而
      根本無孝順之心。茲列舉其事態如左：
    １九十年底原告不知何故，竟無緣無故病倒，住院時，被告未曾至醫院照料原告
      ，只派他的女兒到醫院「監視」（完全未靠近原告、照顧原告，只遠遠的坐著
      看原告，直到原告出院，他跟著原告，原告才知道他是被告派來的，故稱監視
      ，非照顧），完全無視年長之原告生命安危，實令原告心冷。
    ２原告出院後回到租屋處，被告趁原告身體衰弱，無力自主之際，竟以橡膠皮墊
      床，讓原告之身體直接接觸橡膠皮而寒冷不己，如此睡了好幾天，身體更加虛
      弱，幾乎奄奄一息，幸天可憐見，讓原告發現，原告自行費盡力氣，起身找被
      子墊上，方可免於凍斃之虞。被告明知原告年事已高、身體極其衰弱，又有病
      在身，竟在隆冬以橡膠皮墊床，讓原告皮膚直接接觸冰冷的橡膠皮，其意圖讓
      原告凍死得以早日取得原告財產之心態，實令原告心寒不已。
    ３準備三餐飲食供給長輩，原是為人子女最基本的義務，但被告卻無此心，竟拿
      隔餐冷飯加熱水後給原告吃，原告發現飯實在太硬了，但下面卻有水，才知上
      情。被告連煮個熱飯給原告吃的用心都沒有，實令原告心痛，原告不得已，只
      好拖著虛弱的身體，自行料理三餐至今。
    ４原告之衣物，至今也是由原告自行清洗，被告不曾主動拿原告之衣物去清洗。
    ５被告雖與原告同住，但原告住二樓，被告住三樓，而被告看到原告臉色都不好
    　，臉臭臭的好似仇人一般，更別說向原告打招呼了，原告與其同居一室，實是
    　痛苦不堪。
　　  爰依民法第一千零八十一條第一款及第六款規定准予判決如訴之聲明。
  (二)對被告抗辯之陳述：
  　１收養之緣由：原告聽說原告之前之養子詹春雄︵已經終止收養︶已與其妻離婚
      ，原告便欲再予收養，因詹前熙︵被告之生父︶為詹春雄之兄，原告遂至詹前
      熙處打聽。詹前熙向原告稱詹春雄未離婚，其太太要詹春雄付錢才肯離婚，原
      告表示若其未離婚不可能再予收養。詹前熙聽原告有意收養，便稱原告條件那
      麼好，有土地、房子，怎麼會找不到人收養，於是就介紹其兒子乙○○要給原
      告收養，原告本來沒什意願，但經詹前熙一直鼓吹，原告才答應收養被告，並
      非原告請求詹前熙讓被告予原告收養的。至於被告擔任原告向農會貸款新台幣
      (  下同)柒拾萬元之保證人，乃因當時被告已為原告養子，農會才要求其當保
      證人，且只限此最後一筆柒拾萬元之借款而已，之前建屋貸款貳佰玖拾萬元之
      貸款，其並非保證人，故原告並不是為建房子才找被告當養子，被告稱「原告
      因建房子之事，常讓人欺負，所以要求我爸爸，讓我給原告當養子。貸款房子
      建好了，才不要我，我認為是過河拆橋」云云均不可採。
　　２被告曾帶人去之前原告租屋之房東處，要求房東開立證明是其租房子給原告住
    　的，房東反駁房子是原告租的，房租也是原告付的，被告從未付過租金，其不
    　敢開此證明給被告。被告又與其同往之人一起惡形惡狀地向房東說：「這是家
    　內事，你不要理」、「出去外面不要亂講」讓房東心生恐懼。而被告平時在鄉
    　里間之惡形惡狀，鄰人皆知，惟大家都怕對自己不利，而無人敢出來做證，由
    　此可見被告之手段。
　　３被告對原告虐待之情事還有：
    (1)九十一年五月二日開完庭後不久某一日，被告以水果刀插在原告居住二樓之桌
      面上，令原告看了心生恐懼不已。
　　(2)被告不讓原告用熱水器之熱水洗澡，原告只得自己用電鍋澆熱水，且要燒好幾
　　　次才能洗一次澡，非常辛苦不便。
    (3)被告將原告二樓之電視破壞，不讓原告用，且冰箱也動手腳讓它不冷。
    (4)被告教唆其兒子，每次要上三樓經過二樓原告住處看到原告時，都惡狠狠地瞪
      原告，原告心裡實甚為難過。
　　綜上及起訴狀所述，另參考被告在庭上之陳述、表情等等，可知被告與原告根本
    已無父子之情可言，而被告亦無心盡養子之責，甚至用種種手段虐待原告，其為
    維持收養關係，目的無非等著繼承原告之財產而已，
  三、證據：收養同意書影本乙份、戶籍謄本正本乙份、建物謄本正本乙份、土地登
      記謄本正本三份、活期存摺明細影本乙份、東勢鎮農會放款系統客戶借保明細
      正本乙份，並聲請向中縣政府社會局調社工員訪視兩造記錄及評估資料。
乙、被告方面：
  一、聲明：原告之訴駁回。
  二、陳述：
  (一)原告是在路上跌倒的，經他的親人送到醫院去，且由親人通知我，我接到通知
      ，我才到醫院去照顧他。我是在他第二次去豐原醫院回來後，也就是在十二月
      六日、七日從醫院回來後，我才和他同住。以前沒有和他同住是因為原告他說
      他身體好，習慣一個人住，且住的地方也太小。我有去幫他拿藥，但他都不吃
      ，故對醫院函沒意見。
  (二)原告生病時，我有去繳費，也有去買東西給原告用，當時買車子也是為了方便
      照顧原告。醫療收據可以證明是我去繳費的。其中一項藥物是改善便秘的。原
      告住院期間常常拉大便，我也有把我的女兒介紹給爸爸認識。當時原告到我家
      ，因我父親和原告有交情，也因建房子之事，常讓人欺負，所以要求我爸爸，
      讓我給原告當養子。貸款房子建好了，才不要我，我認為是過河拆橋。我們給
      原告吃的是稀飯，有時是我煮，有時是我女兒煮。
  (三)原告出院後，我有用橡膠皮墊著給他睡，但出院時也不是冬天，那房屋也是租
      的，且他吃多拉多，我也徵得他的同意，所以橡膠皮墊只用在他臀部附近，因
      為他不願意使用成人尿布，又容易大便，洗滌棉便、床墊不便才會這樣做。我
      拿的飯是從我工作處所拿回來給我女兒吃的，他懷疑是剩飯不願吃。他的衣服
      都是我女兒用洗衣機洗滌的。本案起訴後，他不讓我們洗滌，目前都是女兒偷
      偷的清洗，因他不願讓人洗滌。我有和原告打招呼，但他不理我，我回來七、
      八年了，我用心照顧他，竟然遭遇這種待遇，我很不甘心。
  三、證據：提出東勢鎮農會附設農民醫院（下稱農民醫院）病歷影本乙份、農民醫
      院出院病歷摘要影本乙份、農民醫院醫療費用明細表影本六份、衛生署立豐原
      醫院（下稱豐原醫院）藥袋影本二份、法務部行政執行署台中行政執行處通知
      書正本乙份、稅單影本三份、汽車行照影本乙份、估價單影本乙份、有線電視
      公司收據影本乙份、台灣電力公司收據影本乙份、收據影本二份、東勢鎮農會
      借據影本乙份、收據影本四份、豐原醫院醫療費用明細影本乙份、電視修理收
      據影本乙份、景星堂泰藥局收據影本乙份、興農超市發票影本三份、相片正本
      七幀。
丙、本院依職權向東勢鎮農會附設農民醫院及衛生署立豐原醫院函詢原告於九十年十
    一月、十二月間住院原因及出院後回診時之病情。
    理　　由
一、原告於民國九十年二月一日與被告書立收養同意書，並經本院認可收養，於九十
    年四月十二日辦理戶籍收養登記，原告收養被告後，兩造並未同住，迄原告於九
    十年十一月二十九日、十二月三日在農民醫院住院，同年十二月四日至同月六日
    在豐原醫院住院，在豐原醫院住院期間均使用成人尿布，十二月六日出院後，始
    共同居住，出院後二造共同居住之始，被告於原告臀部下墊塑膠皮墊，原告回診
    時，並未向醫師表示大小便方面不便，而醫師開立之處方中有「改善便秘」之藥
    物之事實，為被告所不否認，並有收養同意書影本一件、戶籍謄本正本一件、豐
    原醫院藥袋影本二件及農民醫院、豐原醫院之回函各乙紙在卷可稽，就此部分之
    事實，堪認為真實。
二、按養子女之一方有其他重大事由者，法院因他方之請求，得宣告終止其收養關係
    ，民法第一千零八十一條第六款定有明文。所稱其他重大事由，係指難以繼續收
    養關係之重大事由。是否有重大事由，應按社會觀念及養父母與養子女間之實際
    關係是否其收養關係難以繼續（破綻主義）以為斷。又本款與同條前五款之規定
    有所不同，前條第一款至第四款，係以他方有過失為前提，第五款則不以他方有
    過失為前提，第六款則無明文，而其又採破綻主義，性質上與民法第一千零五十
    二條第二項「其他難以維持婚姻之重大事由」相同，得類推適用離婚破綻主義之
    規定，而有關民法第一千零五十二條第二項有關離婚破綻主義之規定，最高法院
    認為雖請求之一方有過失時，但其過失程度較小或相同時，仍可請求離婚，本條
    第六款對此則無類似民法第一千零五十二條第二項但書之規定，上開規定，請求
    一方縱有過失，但過失程度較小或過失程度相同，亦可請求終止收養關係。
三、本件原告主張其於九十年十二月六日出院後，被告偕同子女與原告同住，同住期
    間被告於原告臀部下墊有塑膠皮墊，而回診時，原告並未主訴有大小便不便情形
    ，醫師並開立有「改善便秘」之處方，有如前述。然查，原告自豐原醫院出院時
    間為十二月六日，斯時已是冬天，而原告住院時，因患有泌尿道感染及糖尿病住
    院，住院期間需用尿布，斯時原告住院時並使用成人紙尿布，有被告提出之九十
    年十一月二十九日在興農生鮮超市購買「經濟型包大人」成人紙尿褲之發票乙紙
    在卷可稽，出院後，被告又在興農生鮮超市購買「經濟型包大人」之成人紙尿褲
    ，亦有發票乙紙附附卷足證。參酌上開證據，原告於住院期間，既可使用成人紙
    尿褲，衡情如出院後，有大小便無法控制或大小便次數過多情事，應可繼續使用
    成人紙尿褲，有無必要在寒冷冬天使用橡膠皮墊？況依原告出院後於九十年十二
    月十三日、九十一年一月四日回到豐原醫院門診時，醫師曾開立「改善便秘」之
    藥物處方，顯然斯時原告有便秘情事，與被告所稱原告「吃多拉多」之說法，有
    所不符，則在原告有便秘情事下，原告是否可能主動要求或被動同意在其臀部下
    墊上橡膠皮墊不無可疑。原告既無被告所述「吃多拉多」情事，被告在其臀部下
    墊上「橡膠皮墊」，在寒冷冬天對原告而言，無異雪上加霜，對其身體健康不但
    無益，反而有害。又被告稱「其拿回家之飯，係其自工作處所拿回來給女兒吃的
    ，原告懷疑是剩飯不願吃」，原告則稱「剩飯菜之事，我無牙，要吃粥，但飯菜
    端來，我看就是用米飯泡水的，不是粥」等語，顯然被告將提供十七歲女兒王安
    妮（七十三年十一月二十九日生）食用之白米飯，未經煮成粥，即端予原告食用
    ，參酌原告現年（二年十一月十四日生）已近九十歲之齡，其稱無牙要吃粥，應
    符常情，被告竟提供泡水白米飯，未經煮成粥，按諸養父母子女之法律上關係，
    與親生父母子女相同，服侍養父母自應如本生父母般相同，被告對於已近九十歲
    高齡之原告，未能按照其合情合理需求，體恤親意，按照最佳方式服侍，尚難謂
    其已盡為人子女應有孝敬方式，被告又稱「我用心照顧他，竟然遭遇這種待遇，
    我很不甘心」兩造間已無父子應有之親密關係，收養關係已生破綻，而此破綻原
    因，應認被告過失程度較大，從而原告主張兩造間收養關係已生破綻，請求終止
    收養關係，於法即屬有據，應予准許。本件既准原告終止收養之請求，原告仍依
    民法第一千零七十九條第一項第一款請求，為請求楉競合，不需一一贅述，附為
    敘明。
四、兩造其餘攻擊防禦方法及舉證，於本件事實之認定，不生影響，茲不一一贅述，
    併為敘明。
五、據上論結，原告之訴為有理由，依民事訴訟法第七十八條判決如主文。
中　　　華　　　民　　　國　　九十一　　年　　　十　　　月　 　二十五　 日
                                    臺灣臺中地方法院家事法庭
~B法　　　官　陳學德
右為正本係照原本作成
如對本判決上訴須於判決送達後二十日內向本院提出上訴狀
中　　　華　　　民　　　國　　九十一　　年　　　十　　　月　 　二十五　 日
~B法院書記官　賴榮順
